【裁判字號】    97,上訴,2847
【裁判日期】    980113
【裁判案由】    偽造有價證券等
【裁判全文】
臺灣高等法院臺中分院刑事判決        97年度上訴字第2847號
上  訴  人  臺灣臺中地方法院檢察署檢察官
被      告  丙○○
選任辯護人  阮春龍律師
被      告  丁○○
選任辯護人  鞠金蕾律師
被      告  戊○○
指定辯護人  本院公設辯護人  庚○○
被      告  己○○
選任辯護人  黃英傑律師
上列上訴人因被告等偽造有價證券等案件，不服臺灣臺中地方法
院96年度訴字第1927號中華民國 97年9月30日第一審判決（起訴
案號：臺灣臺中地方法院檢察署 95年度偵字第18006號），提起
上訴，本院判決如下：
    主  文
上訴駁回。
    理  由
一、公訴意旨略以：被告丙○○、丁○○、戊○○、己○○四人
    （下稱丙○○等四人），因被告己○○與證人即告訴人乙○○（下稱證人乙○○）間因買賣股票而生糾紛，竟基於意圖
    供行使之用之犯意聯絡，由被告丁○○提供及以不詳方式，
    取得如附表編號一至三十九號所示之本票共三十九紙、編號
    四十至八十二號之支票共四十三紙，被告丙○○等四人遂共
    同於民國九十三年十一月十八日前數日之不詳時間、地點先
    偽刻證人乙○○之印章，並於前開附表編號一至十四之本票
    上、編號四十至六十四、編號七十一至七十六號、七十九至
    八十二號等支票上，冒用「乙○○」之名義，以上開偽刻之
    印章蓋於發票人欄內，而偽造完成上開本票及支票（下稱犯
    罪事實一）。被告丙○○等四人又於前揭行為後，再於不詳
    時、地，冒用「乙○○」名義，在附表編號十五至三十九號
    之本票背面、附表編號四十、四十一、四十二至五十七、五
    十九至六十一、六十三、六十五至七十三、七十七、七十八
    、八十一號支票背面，偽簽「乙○○」之印文及蓋用印章，
    以表示證人乙○○在上開支票及本票上背書，足生損害於證
    人乙○○（下稱起訴犯罪事實二）。嗣被告戊○○於九十三
    年十一月十八日，在臺灣臺中地方法院刑事第十一法庭內，
    於該院九十三年度易字第一一四六號被告己○○所涉嫌之詐
    欺案件（下稱前揭詐欺案件）中，經以證人身分訊問，於陳
    述前經法官諭知具結之義務及偽證之處罰後，命其具結，被
    告戊○○明知具結後應據實陳述，並不得為任何不實之陳述
    ，竟基於偽證之犯意，於該日證稱：「用這些支票來證明乙○○欠我錢」、「（問：乙○○欠你錢的證據，除了你說的
    以外，是否有其他資料？）有本票、支票證明，隨便算就上
    千萬（當庭提出二疊支票、本票，上有乙○○之蓋章）」、
    「（問：本票、支票是否你偽造的）是乙○○交給我的，我
    沒有偽造之必要」、「反正票都是乙○○那邊來的，他有背
    書」等語，而就上開支票、本票是偽造乙節，為不實事項之
    陳述（下稱起訴犯罪事實三），並持附表所示之支票、本票
    提出於法院而行使之，足生損害於證人乙○○（下稱起訴犯
    罪事實四），因認被告丙○○等四人就起訴犯罪事實一部分
    ，共同涉犯刑法第二百零一條第一項之偽造有價證券罪、犯
    罪事實二部分，涉犯刑法第二百十條之偽造私文書，犯罪事
    實四部分，涉犯同法第二百零一條第二項之行使偽造有價證
    券罪及同法第二百十六條、第二百十條之行使偽造私文書罪
    ，另被告戊○○就起訴犯罪事實三部分，涉犯刑法第一百六
    十八條之偽證罪等語。
二、按犯罪事實應依證據認定之，無證據不得認定犯罪事實；又
    不能證明被告犯罪者，應諭知無罪之判決，刑事訴訟法第一
    百五十四條第二項、第三百零一條第一項分別定有明文；且
    認定不利於被告之事實，須依積極證據，苟積極證據不足為
    不利於被告事實之認定時，即應為有利於被告之認定，更不
    必有何有利之證據，亦有最高法院三十年上字第八一六號判
    例可資參照；且認定不利於被告之事實，須依積極證據，苟
    積極證據不足為不利於被告事實之認定時，即應為有利於被
    告之認定，更不必有何有利之證據，亦有最高法院三十年上
    字第八一六號判例可資參照；並認定犯罪事實所憑之證據，
    雖不以直接證據為限，間接證據亦包括在內；然而無論直接
    或間接證據，其為訴訟上之證明，須於通常一般之人均不致
    有所懷疑，而得確信其為真實之程度者，始得據為有罪之認
    定，倘其證明尚未達到此一程度，而有合理之懷疑存在時，
    基於無罪推定之原則，即應為無罪之判決（最高法院七十六
    年臺上字第四九八六號判例參照）。又刑法第一百六十八條
    之偽證罪，以於案情有重要關係之事項，故意為虛偽之陳述
    為構成要件，最高法院三十年上字第二○三二號判例意旨參
    照，復按所謂偽證，係指證人對於所知實情故作虛偽之陳述
    而言，不包括證人根據自己之意見所作之判斷在內，亦有最
    高法院六十九年臺上字第一五○六號判例意旨參照。又按告
    訴人之告訴，本以使被告受刑事追訴為目的，故其陳述是否
    與事實相符，自應調查其他證據，以資審認，苟其所為攻擊
    之詞，尚有瑕疵，則在此瑕疵未予究明以前，即不能遽採為
    斷罪之基礎，最高法院六十九年臺上字第一五三一號判例意
    旨參照。
三、本件公訴人認被告丙○○等四人就犯罪事實一部分，涉犯刑
    法第二百零一條第一項之偽造有價證券罪；就犯罪事實二部
    分，涉犯刑法第二百十條之偽造私文書罪；就被告戊○○犯
    罪事實三部分，涉犯刑法第一百六十八條之偽證罪；犯罪事
    實四部分，涉犯刑法第二百零一條第二項之行使偽造有價證
    券罪、同法第二百十六條、第二百十條之行使偽造私文書罪
    等，無非係以證人乙○○之指述，及扣案之本票、支票等為
    證，並佐以扣案支票、本票上，有大部分發票人欄均先挖空
    ，部分支票已交換過，甚而係拒絕往來戶，部分支票非但有
    證人乙○○之簽名，又有其背書，均與社會上一般簽發或收
    取票據之經驗法則相違背，被告戊○○顯無可能收取上開支
    票、本票供為借款之擔保等情。然查：
（一）就犯罪事實一、二之犯罪時間，起訴書漏未載明，惟經原
      審公訴檢察官於原審審理期日，就犯罪事實一、二部分，
      更正犯罪時間以犯罪事實四部分之行使時間為準，爰就起
      訴書事實更正如前，則本件就犯罪事實一、二部分，即無
      追訴權時效消滅之問題，先予敘明。
（二）就偽造有價證券、偽造私文書、行使偽造有價證券、行使
      偽造私文書部分：
  １、以扣案本票、支票之製作時間，因已無法確定，業經檢察
      官更正，既如前述。縱將該等本票、支票之製作時間，以
      該等票據上所載日期為準，則無異係被告丙○○等四人於
      六十或七十年代即先將該等票據偽造，待九十三年法院庭
      訊時，始提出使用，若被告丙○○等四人真有意以偽造有
      價證券及偽造私文書方式，向證人乙○○求償，則大可於
      九十三年庭訊前再行偽造即可，尤無須大費周章，先偽造
      完後靜待數十年再行提出，此顯與常情大相逕庭，自無可
      能先偽造完後，待數十年再提出之理。
  ２、再者，由卷附票據外觀而論，紙質均已泛黃，字跡亦有些
      許斑駁脫落情況，倘被告丙○○等四人真為偽造行為，更
      無須大費周章以如此泛黃之紙質為偽造，亦無可能提出為
      己證明而自陷己罪；況倘真要偽造，僅須少數張數，再將
      票面金額多填即可，此較能分散注意，亦不致於因張數多
      而造成偽造破綻遭看穿，但觀之本件扣案票據，數目高達
      八十二張之多，每張票面金額亦不高，則被告丙○○等四
      人果真選擇偽造數量如此多，金額如此少之票據，且又於
      票面上同時偽造簽名及印章，此非但所得金額不豐，又因
      張數多，徒增提示之繁鎖及遭人識破之可能，凡此均可說
      明被告丙○○等四人實無偽造之必要。
  ３、另就扣案票據上有挖洞乙節，檢察官起訴書及上訴書所持
      理由固非無見，然按票據屬文義證券，此觀之票據法第五
      條規定：「在票據上簽名者，依票上所載文義負責」甚明
      ，亦為使用票據之人所皆知之理，故倘被告丙○○等四人
      真有偽造並行使之意，則為避免行使時，因票據權利不清
      楚，造成行使上困難，以常情推之，在票據文義上，當力
      求清楚明瞭，始得遂其犯意。然觀之本件扣案票據，上均
      有挖洞之情事，顯然該等票據，由外觀觀之，非僅造成文
      義不明，且因挖洞，也大大損及該等票據之流通性，增加
      取得票據者之不便，故由扣案票據之外觀察之，亦難推知
      被告丙○○等四人有偽造及行使之犯行。
  ４、又針對挖洞部分，被告戊○○於臺灣臺中地方法院前揭詐
      欺案件中，即陳述係因證人乙○○要求被告戊○○暫緩提
      示，被告戊○○始將票據挖洞以作紀錄，提醒自己不要提
      示等語（參臺灣臺中地方法院檢察署九十四年度交查字第
      五二八號偵卷，下稱交查卷，第九十四頁），另證人乙○○係被告丙○○之姨丈，而被告戊○○為被告丙○○之舅
      舅，故證人乙○○與被告戊○○間，實有姻親之關係，且
      證人乙○○曾向被告丙○○之母親借錢而簽發票據等情，
      業據被告丙○○於偵查中結證綦詳（參臺灣臺中地方法院
      檢察署九十五年度偵字第一八○○六號卷，第一五四頁）
      ，此部分核與證人乙○○於偵查中自承確實於六、七十年
      間，曾向被告丙○○之母親借款，每筆十萬元，總計三十
      萬元，且確曾簽過本票及支票等語（參交查卷，第一九四
      頁）相符，顯見被告丙○○前揭陳述確為真實，應堪採信
      。又針對挖洞部分，被告戊○○於原審審理時，稱證人乙○○交付票據時，上面並無挖洞，可能後來係伊挖洞等語
      （參原審卷第一七八頁），則倘被告戊○○真有意偽造並
      持以行使，則大可始終一口咬定係證人乙○○所簽發並於
      交付時即已挖洞，而無須坦承票據上之挖洞為其所為，準
      此，以被告戊○○與證人乙○○間之姻親關係，輔以前揭
      被告丙○○之陳述內容，可見證人乙○○與被告丙○○母
      親等人間，長久即有票據往來之紀錄，益徵前揭被告戊○○稱票據係證人乙○○所交付，而挖洞係應其要求所為，
      即值採信。
  ５、又就上揭票據曝光之原因，係於原審前揭詐欺案件中，被
      告戊○○經交互詰問時，為證明證人乙○○確實與其有債
      務糾紛，並積欠被告戊○○金錢之事實，始提出以為證，
      此觀之卷附原審前揭詐欺案件於九十三年十一月十八日之
      審理筆錄即明（見交查卷第九十二頁），故於該日出示票
      據前，被告戊○○從未將前揭票據為任何經濟上之流通或
      提示，倘該等票據係經偽造，則被告戊○○大可為流通或
      提示經拒絕後再行提出，何須一方面未流通或提出，他方
      面卻於刑事案件中提出，此不僅對己並無任何經濟利益可
      循，他方面又可能將自己偽造之犯行揭露，顯見該等票據
      ，並非偽造之票據甚明。
  ６、公訴人於起訴書上亦提及本件扣案彰化銀行霧峰分行五八
      三帳號之支票（即附表編號四十至六十四號），係被告丁○○所申請，何以會有證人乙○○之署押及印文，顯然係
      被告丙○○等四人所偽造云云，亦非無見。但被告丁○○
      之胞兄林信雄（即被告丙○○之父親）於六十八年十一月
      九日經列為拒絕往來戶乙節，有卷附臺灣銀行霧峰分行九
      十六年八月十六日霧峰營字第○九六五○○○三三六一號
      函在卷可參（原審卷第一一五頁），此與被告丁○○所稱
      ：伊六十四年開彰化銀行霧峰分行支票帳戶，是因其胞兄
      林信雄有票據法案在身，無法開戶，才叫伊去開戶，開完
      戶後，伊即將支票及印鑑交由其胞兄林信雄處理，票都是
      由林信雄簽發…而其胞兄林信雄之配偶，即為證人乙○○
      配偶之大姐，六、七十年間，林信雄與證人乙○○常在一
      起…而林信雄當年住在被告戊○○之家中等語（參原審卷
      第一八二、一八三頁）相符，故證人乙○○與被告丁○○
      之胞兄林信雄，復為連襟之姻親關係，二人曾有若干經濟
      往來，亦可認定。而證人乙○○與被告己○○、戊○○間
      ，曾因合資購買股票而生爭執乙事，除有被告戊○○之陳
      述外（原審卷第一八三頁），復有前揭詐欺案件判決可參
      ，顯見證人乙○○與被告己○○、戊○○間，確實有債務
      糾紛存在，且渠等間均有親戚關係，卻對簿公堂，堪認彼
      此間關係甚差，則證人乙○○所言，即無法排除因雙方債
      糾及官司生惡之可能，其所言之真實性，即值懷疑。
（三）就偽證罪部分：
      扣案票據係被告戊○○於前揭詐欺案件中，為證明證人乙○○有積欠其債務始提出乙節，既如前述，復經原審法院
      前揭詐欺案中採為判決基礎：「告訴人與證人戊○○間早
      存有債權債務糾紛，有戊○○提出之支票、本票數張附卷
      足憑」，並經本院九十四年度上易字第一一二號上訴駁回
      確定。故被告戊○○提出扣案票據，以證明係證人乙○○
      所簽發而交付，及證明係證人乙○○所積欠之款項，其係
      基於己身所見所聞而為證述，亦經前揭判決認定屬實，自
      難謂有何虛偽陳述。
（四）綜上所述，就扣案票據部分，不論從票據之外觀、證人乙○○與本件被告丙○○等四人間之親戚關係、前之經濟交
      易往來關係、嗣後因而對簿公堂、本件票據提出之時間、
      原因等以觀，本院認證人乙○○之指訴有前揭嚴重瑕疵，
      且缺乏能認與事實相符之佐證，公訴徒憑其之片面陳述即
      遽行起訴，其證據顯有不足。另就偽證罪部分，因被告戊○○所提出之證據及所為之證述，業經前揭詐欺案件確定
      認定屬實，即無任何虛偽陳述，此外，本院復查無其他積
      極之事證，足認被告丙○○等四人確有公訴人所指之行使
      及偽造有價證券、私文書及偽證之犯行，本件不能證明被
      告四人犯罪，原審諭知被告四人無罪之判決，尚無不合，
      檢察官上訴意旨認原審未將系爭本票及支票送請專業機關
      鑑定是否告訴人乙○○所簽發，顯有未盡調查之能事云云
      。但查告訴人乙○○於偵查時自承其於六十幾年間之簽名
      和現在簽名不同，其向被告丙○○母親借錢所簽本票之印
      章與本件票據上之印章是同一顆等節（參臺灣臺中地方法
      院檢察署九十五年度偵字第一八○○六號卷，第五頁），
      是尚難以筆跡鑑定方式鑑定出系爭票據是否告訴人乙○○
      所簽名，亦無法依此鑑定證明系爭票據確係被告丙○○等
      四人所共同偽造，是本院認無送請鑑定之必要。因此檢察
      官提起本件上訴，並無理由，應予駁回。
四、被告丙○○、戊○○經合法傳喚，無正當理由不到庭，爰不
    待其等陳述逕行判決。
據上論結，應依刑事訴訟法第三百六十八條、第三百七十一條，
判決如主文。
本案經檢察官甲○○到庭執行職務。
中    華    民    國    98    年    1     月    13    日
            刑事第八庭  審判長法  官  羅  得  村
                              法  官  劉  榮  服
                              法  官  張  靜  琪
以上正本證明與原本無異。
如不服本判決應於收受送達後十日內向本院提出上訴書狀，其未
敘述上訴之理由者，並得於提起上訴後十日內向本院補提理由書
（均須按他造當事人之人數附繕本）「切勿逕送上級法院」。
                              書記官  陳  俞  豪
中    華    民    國    98    年    1     月    13    日


司法院資訊處製作；財團法人民間司法改革基金會備份。
